臺灣桃園地方法院民事判決　　　　　　　99年度訴字第1369號
原　　　告　晟啟科技股份有限公司
法定代理人　吳宙芳
訴訟代理人　蘇千晃律師
被　　　告　莊絢閔
訴訟代理人　陳啟忠
上列當事人間請求損害賠償事件，於民國100 年4 月29日言詞辯
論終結，本院判決如下：
    主      文
被告應給付原告新臺幣伍拾萬陸仟壹佰零元，及自民國九十
九年十月十一日起至清償日止，按年息百分之五計算之利息。
原告其餘之訴駁回。
訴訟費用由被告負擔百分之六十五，餘由原告負擔。
本判決原告勝訴部分，於原告以新臺幣壹拾捌萬元為被告供擔保
後，得假執行。但被告如以新臺幣伍拾萬陸仟壹佰零元預供
擔保，得免為假執行。
原告其餘假執行之聲請駁回。
    事實及理由
一、原告起訴主張：
    (一)原告係從事電信及通訊相關業，被告自民國97年5 月1 日
      起受僱於原告，並擔任財務會計主管之職務。被告於98年
      1 月12日於執行職務之際，未善盡注意義務，竟自原告帳
      戶誤匯款港幣1,184,150 元【相當於新臺幣（以下如未註
      記為港幣或人民幣者，均同為新臺幣）5,074,201 元】至
      訴外人PENG JIAN PING之銀行帳戶。原告因此無法給付員
      工薪資，始知悉上情，進而派員與訴外人PENG JIAN PING
      協商還款事宜，惟訴外人PENG JIAN PING至99年6 月18日
      始返還港幣100 萬元，扣除銀行手續費後，原告實得港幣
      999,952.58元（相當於4,245,299 元），造成原告公司受
      有828,902 元之損害（計算式如附表一所示）。
    (二)按因故意或過失，不法侵害他人權利者，負損害賠償責任
      ；以支付金錢為標的者，債權人得請求法定利率計算之遲
      延利息即週年利率百分之5 ，民法第184 條第1 項前段、
      第233 條第1 項定有明文。被告因業務執行上之過失，不
      法侵害原告之權利，致使原告受有828,902 元之損害。而
      被告之行為，既係侵害原告之財產權，當屬違反權利不可
      侵之義務，亦即違反法律禁止之規定，應屬不法。再者，
      不作為之成立侵權行為，須以作為義務的存在為前提。此
      有基於契約、法律、亦有因自己行為致發生一定結果的危
      險，而負有防範的義務。關於前揭「因自己行為致發生一
      定結果的危險，而負有防範義務」，乃基於侵權行為之法
      旨即在於防範危險之原則，發生所謂的社會活動安全注意
      義務，而有從事一定作為之義務，亦即任何人於可合理預
      見其行為將影響他人權利時，即應採取合理之注意措施，
      以避免侵權結果之發生。復按「侵權行為損害賠償責任規
      範之目的乃在防範危險，凡因自己之行為致有發生一定損
      害之危險時，即負有防範危險發生之義務。如因防範危險
      之發生，依當時情況，應有所作為，即得防止危險之發生
      者，則因其不作為，致他人之權利受損害，其不作為與損
      害間即有因果關係，應負不作為侵權損害賠償責任。」最
      高法院90年台上字第1682號判決意旨可資參照。本件被告
      係擔任原告公司財務會計主管職務，並負責匯款事宜，理
      當深知匯款之際應詳加注意匯款帳號、戶名等欄是否正確
      無誤，以避免發生匯款錯誤之危險。詎被告未善盡注意義
      務，致本件大額跨國匯款發生錯誤，造成原告財產權受損
      ，揆諸上開說明，被告自應負不作為侵權損害賠償責任。
    (三)被告辯稱本件匯款錯誤後曾與訴外人PENG JIAN PING聯繫
      返還款項事宜，且原告同意訴外人PENG JIAN PING扣除人
      民幣11萬後匯回款項，並不得向被告請求損害賠償云云：
      1.惟觀諸被告所提其與訴外人PENG JIAN PING間往來之電
        子郵件中，雖曾提及人民幣11萬元之賠償金，然被告於
        該電子郵件中業已自承前開賠償金額係從被告薪水中分
        期扣還予原告，足徵原告從未同意與第三人達成類此協
        議，亦未免除被告應負之賠償責任。
      2.其次，本件原告對被告之侵權行為損害賠償請求權，與
        原告對第三人之不當得利返還請求權得獨立併存，且成
        立要件及賠償範圍亦各自判斷；從而，被告以原告與第
        三人間扣除人民幣11萬元之合意，進而推得原告免除被
        告應負之賠償責任，洵屬無理。準此，原告依第三人匯
        回款項之差額，請求被告賠償其損害，自屬有據。
    (四)綜上，爰依侵權行為之法律關係提起本件訴訟，並聲明：
      1.被告應給付原告828,902 元，及自起訴狀繕本送達之翌
        日起至清償日止，按年息百分之5 計算之利息。
      2.原告願供擔保，請准宣告假執行。
二、被告則辯以：
    (一)被告確實於98年1 月12日因疏於注意錯匯款項港幣1,184,
      150 元至第三人帳戶，事發後即積極與訴外人PENG JIAN
      PING 接洽還款事宜，98年6 月18日第三人即匯回港幣100
      萬元之款項，並非如原告所言被告有不作為之侵權行為。
    (二)其次，就被告與第三人往來之電子郵件內容中提及人民幣
      11萬元補償金係原告授權同意被告洽談返還金額之條件，
      從而對於扣除第三人匯還款項及人民幣11萬元後不足之差
      額，被告願意就此部分差距分期清償原告。
    (三)綜上，原告之請求為無理由，並聲明：請求駁回原告之訴
      及其假執行之聲請；如受不利之判決，願提供擔保請准予
      宣告免為假執行。
三、本院之判斷：
    (一)經查，被告自97年5 月1 日起任職於原告公司，擔任會計
      主管職務，職務內容包括將原告帳戶之金錢匯款至公司職
      員或大陸廠商以支付相關帳務。被告於98年1 月12日執行
      上開職務時，欲將原告設於兆豐國際商業銀行（以下簡稱
      兆豐銀行）00000000000 號帳戶之金額，匯款港幣1,184,
      150 元至原告設於大陸地區工廠廠長設於香港之帳戶，惟
      疏未注意核對姓名，將上開匯款匯至原告廠商永恆勝公司
      法定代理人即訴外人PENG JIAN PING之銀行帳戶，嗣經協
      調，訴外人PENG JIAN PING於98年6 月18日匯款港幣100
      萬元至原告上開兆豐銀行之帳戶，經扣除匯款手續費後，
      原告實得港幣999,952.58元。上開事實，為兩造均不爭執
      ，復有卷附兆豐銀行賣出外匯水單及手續費收入收據、電
      匯證實書、原告上開設於兆豐銀行帳戶之存摺影本、兆豐
      銀行北中壢分行100 年4 月14日（100 ）兆銀北中壢發字
      第000047號函及所附之交易明細表各1 份為證（見本院卷
      第7 頁至第10頁、第93頁至第97頁），是此部分之事實堪
      以認定，合先敘明。
    (二)按因故意或過失，不法侵害他人之權利者，負損害賠償責
      任，民法第184 條第1 項前段定有明文。再按因過失不法
      侵害他人之權利者，固應負損害賠償責任；但過失之有無
      ，應以是否怠於善良管理人之注意為斷者，茍非怠於此種
      注意，即不得謂之有過失；最高法院19年上字第2746號著
      有判例可資參照。再查，被告擔任原告之會計主管，職務
      內容包括匯款轉帳業務，業如前述，況原告係從事電信及
      通訊相關業務，業務範圍廣及香港、大陸地區等地，亦據
      兩造均不爭執，是被告就匯款轉帳業務當應謹慎、注意，
      於匯款單據提出時，更應時時確認無誤始能提出。惟被告
      於98年1 月12日匯出港幣1,184,150 元時，未於匯款單據
      再加確認後，即提出予兆豐銀行進行帳款匯出，被告就其
      執行此部分之業務，怠於盡其善良管理人之注意義務，應
      屬明確。是原告主張被告於98年1 月12日匯出港幣1,184,
      150 元時，疏未注意轉帳至訴外人PENG JIAN PING之銀行
      帳戶，係過失不法侵害原告之權利，致原告受有此部分金
      錢之損害，被告應負侵權行為損害賠償責任乙節，堪以認
      定。
    (三)按損害賠償，除法律另有規定或契約另有訂定外，應以填
      補債權人所受損害及所失利益為限，民法第216 條第1 項
      定有明文。再按侵權行為賠償之標準，應調查被害人實際
      上損害如何，以定其數額之多寡；關於侵權行為賠償損害
      之請求權，以受有實際損害為成立要件，若絕無損害亦即
      無賠償之可言；最高法院18年上字第2170號、19年上字第
      363 號、19年上字第2316號、48年台上字第680 號分別著
      有判例可資參照。復查：
      1.被告於98年1 月12日匯出港幣1,184,150 元至訴外人PE
        NG JIAN PING之帳戶，嗣訴外人PENG JIAN PING於98年
        6 月18日匯回港幣100 萬元，而由原告實際收得港幣99
        9,952.58元，就訴外人PENG JIAN PING匯回港幣與原告
        實得港幣間，尚有港幣47.42 元之差距，此金額為銀行
        收取之手續費一情，為兩造均不爭執，而此部分手續費
        之收取，係因被告上開過失侵權行為，致原告需多支出
        此部分之手續費用，是此部分之金額，當屬原告之損害
        ，而由被告應負損害賠償之責。
      2.按無法律上之原因而受利益，致他人受損害者，應返還
        其利益，民法第179 條前段定有明文。訴外人PENG JIA
        N PING雖於98年1 月12日收受原告帳戶匯款轉至之港幣
        1,184,150 元，惟此乃係因被告職行業務疏失所致，而
        非基於其他法律原因關係而轉帳匯入，此據兩造均不爭
        執，是訴外人PENG JIAN PING收受該港幣1,184,150 元
        ，係屬無法律上之原因而受有利益，致原告受有損害，
        原告對於訴外人PENG JIAN PING當有民法第179 條之不
        當得利返還請求權。
      3.訴外人PENG JIAN PING嗣後於98年6 月18日匯還港幣10
        0 萬元，與其於98年1 月12日收受港幣1,184,150 元，
        尚有港幣184,150 元之差距。被告辯稱，港幣184,150
        元中之人民幣11萬元，係原告法定代理人同意訴外人PE
        NG JIAN PING毋需返還部分云云，然此據原告否認在卷
        。復觀諸被告所提出電子郵件1 份（見本院卷第78頁至
        第90頁），應認被告於發現匯款錯誤後，自98年1 月15
        日至98年6 月18日期間，陸續與訴外人PENG JIAN PING
        等人以電子郵件聯繫匯款返還事宜；而依據被告於98年
        4 月29日寄送予訴外人PENG JIAN PING等人之電子郵件
        記載：「…，總計金額就是RMB100,000元吧！…，這個
        賠償金是要扣我薪水分期還我公司，…」等語（見本院
        卷第82頁），另依據被告於98年6 月18日寄送予訴外人
        PENG JIAN PING等人之電子郵件記載：「今（6/18）收
        到您匯還我司款項，但只有HKD1,000, 000 ，當時我們
        談ㄉ條件是RMB110,000，…，差距上有HKD5萬4 千元，
        …」等語，觀諸被告上開電子郵件之記載，訴外人PENG
        JIAN PING 就未返還之人民幣11萬元部分，乃係其與被
        告間之私下協議返還誤匯款項之條件，而被告就原告授
        權伊洽談匯款返還，並同意以人民幣11萬元為返還匯款
        條件乙節，未舉證以實其說，是就訴外人PENG JIAN PI
        NG未返還之港幣184,150 元中之人民幣11萬元，係經由
        被告催討而由被告同意毋庸返還部分，訴外人PENG JIA
        N PING既無須返還此部分之金額，而原告仍受有此部分
        之損害，是此部分之損害（即人民幣11萬元），應由被
        告負損害賠償責任。
      4.另就港幣184,150 元扣除人民幣11萬元後之餘額即新臺
        幣251,615 元部分【依兆豐銀行上開100 年4 月14日函
        覆意旨，依98年6 月18 日 新臺幣兌換港幣、人民幣之
        匯率分別為4.276 、4.871 元計算，港幣184,150 元（
        即新臺幣787,425.4 元）扣除人民幣11萬元（即新臺幣
        535,810 ）後，尚有新臺幣251,615 元】，經被告以電
        子郵件詢以訴外人PENG JIAN PING等人為何未返還此部
        分款項時，經答稱：「目前我們帳戶資金不夠」等語（
        見本院卷第78頁），而嗣後訴外人PENG JIAN PING亦未
        將此部分之差額匯還原告設於兆豐銀行之帳戶，此據兆
        豐銀行上開100 年4 月14日函覆明確。而原告就訴外人
        PENG JIAN PING尚有差額251,615 元之不當得利返還請
        求權，惟原告迄未向訴外人PENG JIAN PING行使此部分
        之不當得利返還請求權，業據原告陳述在卷，則原告對
        訴外人PENG JIAN PING尚有此部分之不當得利返還請求
        權，且原告亦未舉證證明被告有侵害原告上開不當得利
        返還請求權之債權，致受損害，難謂原告就此部分之金
        額確具有損害而由被告應負損害賠償之責。從而，原告
        請求被告返還此部分差額之損害，為無理由，應予駁回
        。
      5.綜上，原告得請求被告賠償損害部分，即為訴外人PENG
        JIAN PING 匯還港幣100 萬元而支出之手續費即港幣47
        .42 元、人民幣11萬元，而依兆豐銀行上開100 年4 月
        14日函覆意旨，依98年6 月18日新臺幣兌換港幣、人民
        幣之匯率分別為4.276 、4.871 元計算，被告應賠償原
        告之金額合計為536,103 元（計算式為：47.42 ×4.27
        6 +110000 ×4.871=536,012.76792 ，元以下四捨五入
        ），是原告此部分之請求為有理由，逾此部分之請求為
        無理由，應予駁回。
    (四)從而，原告依民法第184 條第1 項侵權行為之法律關係，
      起訴請求被告賠償536,103 元，及自起訴狀繕本送達之翌
      日即99年10月11日起至清償日止，按年息百分之5 計算之
      利息，為有理由，應予准許，逾此部分之請求，為無理由
      ，應予駁回。兩造陳明願供擔保，聲請宣告假執行及免為
      假執行，就原告勝訴部分，均核無不合，爰各酌定相當之
      擔保金額准許之；至原告敗訴部分，其假執行之聲請，已
      失所附麗，應予駁回。
四、本件事證已臻明確，兩造其餘主張及舉證，經核與判決基礎
    不生影響，爰不另一一論述，附此敘明。
據上論結，本件原告之訴為一部有理由、一部無理由，依民事訴
訟法第79條、第390 條第2 項、第392 條第2 項，判決如主文。
中    華    民    國   100    年    5     月    27    日
                  民事第三庭    法  官  陳心婷
以上正本係照原本作成
如對本判決上訴，須於判決送達後20日內向本院提出上訴狀。如
委任律師提起上訴者，應一併繳納上訴審裁判費。
中    華    民    國   100    年    5     月    27    日
                                書記官  林君燕
附表：
98年1月12日港幣兌換新臺幣之匯率為1：4.2851
98年6月18日港幣兌換新臺幣之匯率為1：4.2455
原告所受之損害為：
（港幣1,184,150 ×4.2851）－（港幣999,952. 58 ×4.2455＝
 828,902。